【裁判字號】    94,訴,2958
【裁判日期】    950913
【裁判案由】    新型專利異議
【裁判全文】
臺北高等行政法院判決
                                  94年度訴字第02958號
                              .
原      告  鴻準精密工業股份有限公司
代  表  人  甲○○（董事長）
訴訟代理人  庚○○
被      告  經濟部智慧財產局
代  表  人  蔡練生（局長）
訴訟代理人  己○○
            丙○○
參  加 人   乙○○
訴訟代理人  丁○○
            戊○○
上列當事人間因新型專利異議事件，原告不服經濟部中華民國94
年7 月14日經訴字第09406131770 號訴願決定，提起行政訴訟，
本院判決如下：
    主  文
原告之訴駁回。
訴訟費用由原告負擔。
    事  實
一、事實概要：原告於民國（下同）90年12月26日以「散熱裝置
    」向被告申請新型專利，經被告編為第00000000號審查，准
    予專利。公告期間，參加人以其違反核准審定時（即90年10
    月24日修正公布）專利法第98條第1 項第1 款及第2 項之規
    定，不符新型專利要件，對之提起異議。案經被告審查，認
    系爭案違反前揭專利法第98條第2 項之規定，於93年12 月9
    日以（93）智專三（三）05073 字第09321087460 號專利異
    議審定書為「異議成立，應不予專利」之處分。原告不服，
    提起訴願遭決定駁回，遂提起行政訴訟。本院因認本件撤銷
    訴訟之結果，參加人之權利或法律上利益將受損害，爰依職
    權裁定命獨立參加被告之訴訟。
二、兩造聲明：
    (一)原告聲明：
      訴願決定及原處分均撤銷。
    (二)被告聲明：
      如主文所示。
三、兩造之爭點：
    系爭案是否違反核准審定時專利法第98條第2 項進步性之規
    定，不符新型專利要件？
    (一)原告主張：
      1.原決定之內容摘要：原決定謂「系爭案導熱介質錫箔和
        引證案第三金屬銀、錫、銅中之錫實質相同，‧‧‧於
        鰭片通孔與熱管之間隙中填入導熱介質，使散熱鰭片與
        熱管緊密結合等僅為引證案‧‧‧熱管與鰭片以銀、錫
        、銅等第三金屬利用燒結方式結合成為一體之簡單轉用
        ，為熟悉該項技術者所能輕易完成，且未能增進功效，
        不具進步性」、「‧‧‧顯見訴願理由所稱『低溫加熱
        』使錫膏或錫箔熔化等錫焊結合之技術手段，並未見於
        系爭案之申請專利範圍，應不得採用技術比對之內容」
        ，進而審定「維持原處分」。
      2.原決定之「簡單轉用、輕易完成」之認定缺乏客觀證據
        ，係屬主觀意見：
        就一技術是否為熟習該項技術所能輕易完成者，為一事
        實的認定，應有客觀證據方可為之。訴委會只憑主觀意
        見就認定填入導熱介質為第三金屬燒結的簡單轉用，未
        能提出客觀證據（例如專利或其他文獻等證據）結合引
        證案來作為核駁本創作進步性的依據，此種核駁方式並
        不符合法律上的要求。引證案的燒結技術是利用高溫將
        介於熱管和鰭片間金屬粉末加熱使其熔解而和熱管和鰭
        片結合在一起，本案並未高溫燒結熱管或鰭片或其間的
        介質，而是使用鍚箔或鍚膏填入熱管和鰭片間的間隙將
        兩者結合。相對於引證案須要填金屬粉及對金屬粉施加
        高溫，本案不用粉末也無須高溫加熱，其相對引證案實
        有一段技藝上的差異，並不是習於此技之人士所易於思
        及和可輕易完成的轉變。
      3.原決定之「簡單轉用、輕易完成」之認定未考慮申請專
        利當時之技術水準「the state of the art」：
        (1)就專利法之進步性，其須審視不同產業發展情況來決
          定，即若在一新興科技產業，「進步性」是須和前技
          具有顯著的不同，然在一成熟產業（crowded art）
          ，其因已有太多前技存在，一稍微的不同及改進即被
          視為具有進步性而予以專利保護，如此方可達藉專利
          法促進產業發展的立法精神。
        (2)就電腦散熱裝置產業，此產業隨電腦在台灣蓬勃發展
          已有數10年之久，已為一技術成熟產業，因此也已有
          數千件專利公告，其中每件專利幾乎都是先前技術的
          稍許改良和變化，然此並不有損該專利的有效性。
        (3)審視本創作申請當時的技術水準可知，熱管與鰭片的
          結合大多靠熱管與鰭片的干涉配合，或其間以導熱膠
          將兩者黏結，造成熱管與鰭片之間的介面熱阻較大（
          此在本案與引證案的背景技術中皆有提及）。雖然燒
          結的結合方式在引證案中被提出，但由於其存在諸多
          缺點（如破壞熱管毛細結構或產生氧化，詳如後述）
          而未得到廣泛利用。在此種背景之下，本創作發明人
          開發出利用錫膏或錫箔結合熱管與鰭片之技術，以改
          進前技之不足。此技術已為目前幾乎所有熱管散熱器
          廠商所採用。
        (4)容或本創作之填入鍚膏或鍚箔至鰭片通孔和熱管之間
          隙中之技藝，其為前技的改良和變化，然此種改良和
          變化在如電腦散熱裝置的成熟產業中就應該被視為可
          專利的標的，更何況事後證明本案技藝具有極大產業
          價值，已被業界廣泛採納。
        (5)本創作實和引證案有所不同，且訴委會無法證明本案
          為運用引證前案之技術或知識，而為熟習該項技術者
          所能輕易完成，故本案並無專利法第98條第2 項前款
          所言之事，應予專利才是。進一步考量到電腦散熱產
          業為一成熟產業，稍許的變化皆被視為具有進步性而
          授予專利保護，本案實符合專利法中有關新型專利的
          要件。
      4.本創作具有顯然的進步：
        (1)構成要件置換之發明，係指將他發明之構成要件之一
          部分，以其他已知之構件來置換之發明而言。如此之
          置換可產生突出的技術特徵或顯然的進步，此種構成
          要件置換之發明，視為非能輕易完成。惟如此之置換
          如未能產生突出的技術特徵或顯然的進步，則視為熟
          悉該項技術者所能輕易完成。（1990年版審查基準第
          1-2-22及1-2-23頁）
        (2)因為本創作無須如引證案利用高溫燒結銀、銅或鍚粉
          末來達成熱管和鰭片的結合，本案對熱管不會有任何
          不利的影響。熱管是一對高溫加熱極度敏感的元件，
          高溫容易造成銅管氧化問題及破壞熱管的毛細結構（
          熱管最關鍵的部位）使熱管失去其傳導熱量的功能，
          進而使整個散熱裝置失去散熱效果。引證案的燒結過
          程，除非在很小心的操作下，其有極大可能會破壞熱
          管結構（尤其銅，銀熔點皆在攝氏900 度以上）。本
          案沒有高溫加熱過程，因此本案並無引證案上述的缺
          點，正因為此，目前業界幾乎所有廠商都採用錫箔來
          結合熱管與鰭片，由此足以證明本案相對引證案確實
          具有增進功效，具有顯然的進步。由此可見，本創作
          確實可增進產業上的價值，因此本案並無專利法第98
          條第2項後款所言之事。
      5.原決定之「低溫加熱」不被採用違反審查基準之相關規
        定：
        (1)判斷發明有無新穎性時，應以發明之技術內容比對是
          否相同（含能由熟悉該項技術者直接推導）為準。（
          1990年版審查基準第1-2-6）上述是針對審查新穎性
          時對申請專利範圍所確定的技術內容與習知技術的技
          術內容是否相同所作的規定。對於申請專利範圍而言
          ，其所確定的技術內容之認定不僅要考慮其明確記載
          的技術特徵，還要考慮其隱含的「能由熟悉該項技術
          者直接推導」的技術特徵。由於進步性審查是在具備
          新穎性的基礎上進行，因此在審查新穎性時對申請專
          利範圍所確定的技術內容之認定當然適用於進步性之
          審查。
        (2)雖然原告在訴願時提出「低溫加熱」為熟悉該項技術
          者直接推導的隱含的技術特徵，原決定還是僅以「『
          低溫加熱』‧‧‧未見於申請專利範圍‧‧‧」為由
          而不予以採用。顯然，原決定僅考慮到本創作申請專
          利範圍明確記載的技術特徵，而未針對本創作具體案
          情，忽視了隱含的技術特徵，實有考慮不周詳之處，
          因此違反了上述審查基準之相關規定。
        (3)本創作申請專利範圍記載：「‧‧‧並於通孔與熱管
          之間隙中填入錫膏或錫箔，使該等散熱鰭片與熱管緊
          密結合‧‧‧」。填入錫膏或錫箔之目的乃在於填補
          間隙，降低熱阻，並將散熱鰭片與熱管緊密結合。欲
          將散熱器片與熱管緊密結合就必須加熱使錫膏或錫箔
          熔化。尤其是錫箔，熟悉該項技術者應當知道，其係
          一種類似紙狀或紙屑狀的並不具有任何黏性的固態物
          質，在不熔化的狀態下，錫箔是無法完成任何結合動
          作。熟悉該項技術者在了解本創作的創作目的、方案
          之后一定可以直接導出該錫膏或錫箔需要加熱熔化。
      6.綜上所述，本創作無論在技術進步性或產業功效上皆符
        合專利法對新型專利的要求，並且已經對產業界作出了
        相當大的貢獻，理當予專利保護。敬請貴院能就上述對
        本案做進一步之考量，判決如訴之聲明。
    (二)被告主張：
      1.起訴理由第2 至4 項指稱引證案（即異議證據2 第
        00000000號專利案）利用高溫將介於熱管和鰭片間金屬
        粉末加熱使其熔解而使熱管和鰭片結合在一起的燒結技
        術和系爭案利用錫箔或錫膏填入熱管和鰭片間之間隙，
        而將兩者結合等技術相較，系爭案不用粉末也無須高溫
        加熱，於電腦散熱裝置具有極大的產業價值，已為業界
        廣泛採納，系爭案並非習於此技藝之人士所易於思及輕
        易轉變完成，系爭案可避免高溫燒結，破壞熱管結構，
        有功效增進，具進步性。起訴理由第5 項指稱系爭案錫
        箔為類似紙狀或紙屑狀，並不具有黏性的固態物質，在
        不熔化的狀態下，錫箔無法完成任何結合動作，熟習該
        項技術者可直接推導系爭案錫膏或錫箔需要加熱熔化等
        「低溫加熱」隱含技術特徵，原決定不採用「低溫加熱
        」之訴願理由，違反審查基準之相關規定云云。
      2.查訴願理由所稱「低溫加熱」使錫膏或錫箔熔化等錫焊
        結合之技術手段與系爭案申請專利範圍第1 項「‧‧‧
        散熱鰭片（42）‧‧‧通孔（44）與熱管（50）之間隙
        中填入導熱介質‧‧‧」，第6 項「導熱介質為錫膏或
        錫箔」等相較，兩者技術手段不同，系爭案填入錫膏等
        導熱介質，用以降低熱管（50）與散熱鰭片（42）之接
        觸熱阻，為單純貼合緊密結合，且錫膏加熱黏度降低極
        易流失，故訴願理由中對系爭案技術內容之描述已變更
        原申請實質之技術內容；系爭案吸熱體（30）、熱管（
        50）、散熱體（40）具鰭片（42），於鰭片（42）通孔
        與熱管（50）之間隙中填入導熱介質，使散熱鰭片（42
        ）與熱管（50）緊密結合僅為引證案吸熱体（30）、熱
        管（10）、鰭片（20）、熱管與鰭片以銀、錫、銅合金
        等第3 金屬利用燒結方式接合成為一體之簡單轉用，為
        熟習該項技術者所能輕易完成，且未能增進功效，不具
        進步性，系爭案導熱介質錫箔和引證案第3 金屬錫實質
        相同，在此一併指出。
      3.綜上所述，被告原處分並無違法，敬請駁回原告之訴。
    (三)參加人主張：
      系爭案原申請專利範圍及說明書均未言及加熱使錫膏或錫
      箔熔化，只提到導熱介質而已，而導熱介質已為引證案所
      揭露。
    理  由
一、按凡對物品之形狀、構造或裝置之創作或改良，而可供產業
    上利用者，得依法申請取得新型專利，固為系爭案核准審定
    時專利法第97條暨第98條第1 項所明定。惟其新型如「係運
    用申請前既有之技術或知識，而為熟習該項技術者所能輕易
    完成且未能增進功效時」，仍不得依法申請取得新型專利，
    復為同法第98條第2 項所明定。
二、本件系爭第00000000號「散熱裝置」新型專利案，其申請專
    利範圍共6 項，第1 項為獨立項，其餘為附屬項；主要係貼
    設於電子元件上以散發電子元件產生之熱量，其包括：一吸
    熱體，係貼合於電子元件上，以吸收電子元件產生之熱量；
    至少一熱管，其一末端係與該吸熱體相緊密貼合，以傳遞該
    吸熱體吸收之熱量；及一散熱體，包括複數散熱鰭片，該等
    散熱鰭片上均開設有至少一通孔，藉由該等通孔可將該等散
    熱鰭片穿設在該至少一熱管之另一端，並於通孔與熱管之間
    隙中填入導熱介質，使該等散熱鰭片與熱管緊密結合，以將
    熱量傳遞至散熱鰭片並散發出去者。參加人所提異議證據2
    為90年5 月21日公告之第00000000號「一體式熱管與散熱鰭
    片成形結構」新型專利案（即引證案）。案經被告審查略以
    ，系爭案吸熱體、熱管、散熱體具鰭片，於鰭片通孔與熱管
    之間隙中填入導熱介質，使散熱鰭片與熱管緊密結合等，僅
    為引證案吸熱體、熱管、鰭片，熱管與鰭片以銀、錫、銅合
    金等第三金屬利用燒結方式接合成為一體之簡單轉用，為熟
    習該項技術者所能輕易完成，且未能增進功效，不具進步性
    ；系爭案申請專利範圍第2 項「吸熱體‧‧‧貼合」、第3
    項「熱管‧‧‧吸熱體頂面貼合」等為熟習該項技術者依引
    證案圖式吸熱體所能輕易完成；第4 項「銅質材質」亦己為
    引證案銅質鰭片所揭露；第5 項「散熱鰭片間隔排列」和引
    證案接合部控制間距實質相同；第6 項「導熱介質為錫膏或
    錫箔」為熟習該項技術者所能輕易完成且未能增進功效，故
    系爭案申請專利範圍第2 項至第6 項之特徵，亦不具進步性
    ；乃為異議成立，應不予專利之處分。原告不服，依序提起
    訴願及行政訴訟；兩造及參加人之主張，各如事實欄所載，
    其爭點厥為系爭案是否違反核准審定時專利法第98條第2 項
    進步性之規定，不符新型專利要件？
三、經查，系爭案之吸熱體、熱管、散熱體具鰭片，分別等同引
    證案之吸熱體、熱管、散熱鰭片，且二者之鰭片上均有通孔
    （穿孔），供熱管穿設，此為兩造所不爭。又系爭案於散熱
    鰭片通孔與熱管之間隙中填入導熱介質（錫膏或錫箔），使
    該等散熱鰭片與熱管緊密結合；相較於引證案熱管與鰭片係
    以第三金屬（銀、銅、錫）利用燒結方式結合為一體，接合
    方式固有些微不同；惟系爭案導熱介質錫箔和引證案第三金
    屬中之錫實質相同，故二者接合方式僅為簡單轉用，系爭案
    為熟習該項技術者所能輕易完成，且未能增進功效，不具進
    步性。原告起訴意旨雖稱系爭案係低溫加熱導熱介質，凝固
    後可使熱管與鰭片緊密結合，因僅中間層導熱介質發生物理
    變化，導熱介質可再次融化，使熱管與鰭片分離，故工藝簡
    單及成本低；反觀，引證案係高溫燒結方式將第三金屬熔融
    ，滲入熱管及鰭片中使之結合一體，高溫燒結改變了熱管及
    鰭片結合面之內部結構，為化學變化，無法再次分離利用，
    工藝複雜且成本高；故系爭案有功效增進，具進步性云云。
    惟查，由系爭案申請專利範圍第1 項「‧‧‧散熱鰭片‧‧
    ‧通孔與熱管之間隙中填入導熱介質‧‧‧」、第6 項「導
    熱介質為錫膏或錫箔」之技術記載可知，系爭案填入錫膏等
    導熱介質，用以降低熱管與散熱鰭片之接觸熱阻，為單純填
    充間隙使之緊密結合者；原告訴稱系爭案係「低溫加熱」導
    熱介質云云，純屬無中生有，又何來物理變化、低熔點、再
    融化利用之說。何況，系爭案如以加熱方式熔化導熱介質「
    錫箔」，此與引證案以燒結（加熱）方式熔化第三金屬「錫
    」，又有何不同。是原告所訴，顯非可採。
四、綜上所述，引證案足以證明系爭案有違核准審定時專利法第
    98條第2 項進步性之規定。從而，被告所為「異議成立，應
    不予專利」之處分，洵無違誤，訴願決定予以維持，亦無不
    合。原告訴請撤銷訴願決定及原處分，為無理由，應予駁回
    。
據上論結，本件原告之訴為無理由，依行政訴訟法第98條第3項
前段，判決如主文。
中    華    民    國    95    年     9    月   13     日
                    第二庭審判長法  官  徐  瑞  晃
                                法  官  蕭  惠  芳
                                法  官  李  得  灶
上為正本係照原本作成。
如不服本判決，應於送達後20日內向本院提出上訴狀並表明上訴
理由，如於本判決宣示後送達前提起上訴者，應於判決送達後20
日內補提上訴理由書（須按他造人數附繕本）。
中    華    民    國    95    年     9    月   15     日
                                書記官  陳  清  容


司法院資訊處製作；財團法人民間司法改革基金會備份。
